【裁判字號】    91,聲判,96
【裁判日期】    920103
【裁判案由】    聲請交付審判
【裁判全文】
臺灣臺北地方法院刑事裁定                          九十一年度聲判字第九六號
    聲  請  人  甲○○  男  七.
    代  理  人  謝清福律師
    被      告  乙○○  男  二.
右列聲請人因被告誹謗案件，不服臺灣高等法院檢察署檢察長中華民國九十一年七月
十九日，九十一年度上議字第一一六九號駁回聲請再議之處分（原不起訴處分案號：
臺灣臺北地方法院檢察署九十一年度偵字第一０三０號），聲請交付審判，本院裁定
如左：
    主  文
聲請駁回。
    理  由
一、聲請人原告訴意旨略以：告訴人甲○○於民國八十九年七月間曾任教於淡江大學
    推廣教育中心四十學分班「英文作文」、「文法與修辭」及「英語會話」課程之
    教授，被告乙○○時係該推廣教育中心四十學分班Ｂ班之班代表，被告與其他班
    級班代表與部分同學因要求縮短授課時數、要求學生簽到請假及繳作業等情產生
    懷恨，乃向教育部、立法院教育委員會、淡江大學校長室、淡江大學英語系及推
    廣教育中心等，誹謗告訴人「教學態度喜怒無常、極情緒化。在課堂中，動輒斥
    責、謾罵；不時以『扣分』、『當掉』相威脅，置學員之自尊於不顧，學員等敢
    怒不敢言」，「嘲諷學生英文程度，扼殺學習動機」、「張老師上課尚有遲到、
    外出、贅言（且一再重複）等情事，嚴重影響學員學習權益」、「張老師不但未
    謀改善，且揚言會『好好照顧你們』並威脅兩週內不得再向校方反應。以上種種
    使學員徬徨無主，惶惶不可終日，不知如何是好」、「根據前期學生、校方可靠
    消息人士等透露，張教授於前幾期上課情況已非常脫序、失常，並不斷以無法達
    成教育目的之教學方式，施加無比壓力在一心向學的同學身上，除戕害學生在輕
    鬆、效率下學習的受教權利外，看在同樣是從事教育工作的學生眼裡，更是對淡
    江大學培育英語教學人才的方式以及用心感到無比的失望」等語。另被告於八十
    九年七月十二日竟偽造冒用「私立淡江大學推廣教育四十學分班全體學員敬上」
    之名義，撰「陳情書」，因認被告涉有誹謗罪嫌。
二、臺灣臺北地方法院檢察署檢察官依據偵查結果，略以：(一)八十九年七月間淡江大
    學推廣教育中心四十學分班發生學生與告訴人即授課老師因教學方式等問題發生
    意見相左進而該中心另以三位老師替代告訴人授課等情，業據證人即時任推廣教
    育中心主任張瑞光結證在卷甚明，並有告訴人所提出之信函及陳情書與淡江大學
    收文摘由紙擬辦內容可證，堪信為真。(二)告訴人所指被告涉有誹謗之陳情書，其
    受文者及副本受文者係教育部曾部長及立法院教育委員會、淡大校長室、淡大推
    廣教育中心與淡大英語系，是陳情之對象係以就更換老師一事相關單位為限，尚
    不得據此即認被告有意圖散布於眾之主觀意思或散布之行為。(三)綜觀該文全旨乃
    係學生欲反應對教學方式與內容之不滿及與欲請求更換老師之意思，此與被告所
    辯係綜合同學之意見所完成之語相符；並查無何意圖毀損他人名譽而指摘之字眼
    ，是被告既以欲更換老師為目的而彙整同學意見為手段並以特定對象為寄發，則
    難謂被告有何誹謗之可言，此外，復查無其他積極證據足認被告有何犯行犯罪，
    因認被告罪嫌不足，依刑事訴訟法第二百五十二條第十款處分不起訴。聲請人不
    服，聲請再議，經臺灣高等法院檢察署檢察長審核結果，認為仍乏積極證據足可
    證明被告犯罪，處分駁回再議。
三、聲請人聲請交付審判，無非係以：(一)本件被告所撰寫陳情書致函對象，包括教育
    部曾部長、立法院教育委員會、淡江大學校長室、淡江大學推廣教育中心、淡江
    大學英語系，顯見被告並非限定向特定人陳情，係以概括不特定多數人為對象，
    自屬散布於眾，尤其更換老師之權責僅校長有權決定，而被告虛構事實，散布之
    單位並非校長，而係與更換老師相關單位無關之單位；(二)被告所撰寫前開陳情書
    內容，句句不實，損害聲請人之人格及名譽，檢察官認連署書之內容，亦無非表
    達不認同聲請人授課方式，建議校方及系方能另聘其他教授授課云云，把陳情不
    認同聲請人之作法與誹謗他人並非真實之事實，混為一談，有採證違法之情事；
    (三)陳情書中連署簽名中，竟有以「胡儀政」代替學生原名為「胡政儀」，顯涉有
    偽造文書罪嫌，被告以偽造文書方式誹謗他人，其偽造文書罪與誹謗罪間，有方
    法結果之牽連關係，為牽連犯，自應一併偵查，原處分機關竟以偽造文書無再議
    權而駁回，自屬疏略，指摘原處分駁回再議不無率斷云云。
四、惟查：
  (一)按刑法第三百十條第二項之誹謗罪須行為人將足以毀損他人名譽之事，著為文字
    或繪成圖畫，散發或傳布於大眾始足當之，如僅告知特定人或向特定機關陳述，
    即與犯罪構成要件不符。本件被告撰寫之陳情書及連署信之受文者為教育部曾部
    長，副本收受者則為立法院教育委員會、淡大校長室、淡大推廣教育中心、淡大
    英語系，另八十九年七月八日署名淡江大學選讀學分班外語科全體同學之連署信
    內載，正本呈送董事會，副本抄送張校長、副校長、推廣中心盧主任、英文系林
    主任、學分班曾組長，無非係認該特定人對更換授課教授事，可發揮相當力量，
    直接或間接促成更換教授目的，足見上開陳情書及連署信均係向特定人或向特定
    機關陳述，況卷內並查無任何證據足資證明被告確有將上開書信寄送該特定人或
    使其他不特定人得以閱覽之情形，即與散發或傳布於不特定之大眾者迴異，至於
    上開八十九年七月八日連署信內容，縱或有聲請人認為措辭不當之處，惟既查無
    被告有散發或傳布於眾之主觀意圖及客觀事實，仍難認與刑法第三百十條第二項
    之犯罪構成要件相符，而有成立加重誹謗罪之餘地。
  (二)又八十九年七月十二日被告以班代表與部分選修學生成員，以「私立淡江大學推
    廣教育四十學分班全體學員」名義撰寫前開陳情書，惟該文內說明首段，即揭示
    陳情人（參附件），並有連署名冊附卷可稽，該陳情書署名全體學員縱有誇大之
    嫌，仍不致使人誤認，更無偽造文書可言，另連署名冊中即使有人假冒「胡政儀
    」之學員偽造「胡儀政」簽名於連署名冊，惟聲請人於偵查中既未明確指訴被告
    有偽簽他人姓名之犯行，復未提出任何證據顯示冒名偽簽者與被告間有犯意聯絡
    及行為分擔，自難僅憑被告身為班代表負責撰寫陳情書，遽認其有何偽造文書犯
    嫌。
  (三)此外，原處分認定採信被告所辯，認不足以證明其有何加重誹謗、偽造文書犯嫌
    之各項理由，對照卷內資料並無不合，亦難謂有何違背經驗法則、論理法則，自
    不容僅因被告代表連署學員撰寫陳情書、連署信內容，致使聲請人感覺難堪，遽
    行推測其故意觸犯加重誹謗、偽造文書罪章。原處分以偵查結果認被告罪嫌不足
    ，於法尚無違誤。聲請意旨摭拾主觀臆測，對於原處分漫加指摘求予審判，非有
    理由，應予駁回。
四、依刑事訴訟法第二百五十八條之三第二項前段，裁定如主文。
中      華      民      國    九十二    年      一      月      三      日
                                      臺灣臺北地方法院刑事第八庭
                                          審判長法  官  王淑滿
                                                法  官  鄭佾瑩
                                                法  官  胡宏文
右正本證明與原本無異。
本裁定不得抗告。
                        書記官  劉穗筠
中      華      民      國    九十二    年      一      月      六      日


司法院資訊處製作；財團法人民間司法改革基金會備份。
